臺灣臺北地方法院民事判決　　　　　　　95年度家訴字第78號
原　　　告　 丙○○
訴訟代理人　 吳　麒律師
複代理人　　 陳哲民律師
被　　　告　 乙○○
　　　　　　 甲○○
　　　　　　 劉婉如
　共同
訴訟代理人　 林東乾律師
　共同
複代理人　　 徐念懷律師
上列當事人間請求所有權移轉登記等事件，本院於民國96年6 月
29日言詞辯論終結，判決如下：
    主  文
原告之訴駁回。
訴訟費用由原告負擔。
    事實及理由
壹、程序方面：
一、按訴狀送達後，原告不得將原訴變更或追加他訴，但請求之
    基礎事實同一者，或擴張或減縮應受判決事項之聲明，或該
    訴訟標的對於數人必須合一確定者，追加原非當事人之人為
    當事人者，或不甚礙被告之防禦及訴訟之終結者，不在此限
    ，民事訴訟法第255條第1項第2款、第3款、第5款、第7款分
    別定有明文。
二、查原告原起訴請求被告乙○○應將其所有門牌號碼北市○○○路○段376號10樓之1之房屋，及其坐落之土地台北市○○
    區○○段三小段340地號，應有部分830/62624，同小段339
    地號，應有部分830/62624，同小段341地號，應有部分830/
    62624，同小段342地號，應有部分830/62624（下稱系爭房
    地），移轉登記與原告（見本院調解卷第3頁）。
三、嗣於民國95年3月13日因認遺產分割前乃屬公同共有，而有
    合一確定之必要，遂追加甲○○、劉婉如二人為被告。聲明
    變更為被告應將其所有系爭房地，移轉登記與原告（見本院
    卷第1冊第18頁）。
四、又於95年6月22日將聲明變更為：（一）先位聲明：被告乙○○應將其所有系爭房地，移轉登記為丙○○、乙○○、劉
    婉如、甲○○四人共有後移轉與原告。（二）被位聲明：被
    告乙○○應將其所有系爭房地，移轉登記與原告（見本院卷
    第2冊第37、38頁）。
五、原告復於95年6月30日變更聲明：（一）先位聲明：1.被告
    乙○○應將其所有系爭房地，移轉登記為丙○○、乙○○、
    劉婉如、甲○○四人共有後移轉與原告。2.被告乙○○應給
    付原告新臺幣（下同）72萬元及自訴狀繕本送達之翌日起至
    清償日止，按年息百分之五計算之利息。（二）被位聲明：
    1.被告乙○○應將其所有系爭房地，移轉登記與原告。2.被
    告乙○○應給付原告72萬元及自訴狀繕本送達之翌日起至清
    償日止，按年息百分之五計算之利息（見本院卷第2冊第49
    、50頁）；但被告不同意（見本院卷第2冊第63頁）。
六、被告雖不同意原告聲明之變動，然原告係本於分割遺產之同
    一事實，擴張、減縮應受判決事項之聲明，且不甚礙被告之
    防禦及訴訟之終結，依首揭規定，自應予准許。
貳、實體方面：
一、原告起訴主張：兩造為同胞兄妹，原告之父劉正德於94年7
    月9 日死亡，四人皆為合法之繼承人。系爭房地係被繼承人
    劉正德信託登記於被告名下，仍為遺產。況依兩造所簽立之
    協議書內容「被告同意將劉正德信託登記其名下而屬遺產範
    圍之不動產過戶至原告或原告指定人名下」，故被告應將其
    所有之系爭房地移轉登記於原告所有。準此，若依協議書移
    轉登記於原告後，系爭房地因出租所得之租金收益，自應歸
    由原告收取，此應屬協議書之附隨義務。系爭房地已於94年
    5 月20日起出租予第三人，租賃期間至97年5 月20日屆滿，
    每月租金三萬元整，又協議書於94年7 月22日書立，被告自
    應將日後所收取之租金交付予原告，迄租賃期限屆滿尚有24
    個月，租金共計72萬元等語。並聲明：
    （一）先位聲明：1.被告乙○○應將其所有系爭房地，移轉
    登記為丙○○、乙○○、劉婉如、甲○○四人共有後移轉與
    原告。2.被告乙○○應給付原告72萬元及自訴狀繕本送達之
    翌日起至清償日止，按年息百分之五計算之利息。（二）被
    位聲明：1.被告乙○○應將其所有系爭房地，移轉登記與原
    告。2.被告乙○○應給付原告72萬元及自訴狀繕本送達之翌
    日起至清償日止，按年息百分之五計算之利息。
二、被告則以：系爭房地既係登記於被告乙○○名下，即非被繼
    承人劉正德之遺產。原告若主張系爭房地為被繼承人劉正德
    之遺產，且依協議書規定為遺產分割協議時，即係就遺產中
    之系爭房地個別一一分割而為移轉，此為法所不許；又原告
    既不得訴請被告移轉系爭房地之所有權，則其請求交付房屋
    之租金，亦屬無據。況系爭房地之租金，原告已自承第三人
    自95年5 月起即未再繳交，被告若未收受租金，如何交付於
    原告？且其請求之租金，多屬未到期者，為何可於期前請求
    ，亦未見法律之依據等語，資為抗辯。並聲明：原告之訴駁
    回。
三、兩造不爭執事項：
（一）兩造均為被繼承人劉正德之子女，且均有合法之繼承權。
（二）對於協議書之內容、真正均不爭執。
四、得心證之理由：
（一）原告主張兩造為劉正德之繼承人，系爭房地分別於70年10
      月23日、79年5 月17日登記為被告乙○○所有之事實，業
      據提出建物及土地之登記簿謄本影本為證，並為被告所不
      爭執，原告此部分之主張堪信為真實。
（二）按私文書應由舉證人證其真正。但他造於其真正無爭執者
    ，不在此限。私文書經本人或其代理人簽名、蓋章或按指印
    或有法院或公證人之認證者，推定為真正。民事訴訟法第35
    7條、第358 條第1 項分別定有明文。解釋契約，固須探求
    當事人立約時之真意，不能拘泥於契約之文字，但契約文字
    業已表示當事人真意，無須別事探求者，即不得反捨契約文
    字而更為曲解（最高法院17年上字第1118號判例參照）。
（三）原告主張系爭房地原係被繼承人劉正德所有，劉正德死亡
    前因信託登記予被告乙○○一人所有，故在劉正德死亡後自
    應算入遺產範圍，此為被告乙○○否認，惟查：
    1、依兩造所簽立之協議書既分別有兩造之簽名及蓋章，且
       兩造對其內容均不爭執，此協議書之真正已堪信為真實
       。
    2、查本件兩造協議書內容中明確載明「... 茲為繼承劉正
       德之遺產，特立本協議書，其條款如下... 」；又第一
       條、第二條亦分別約定「甲乙丙丁方均同意就劉正德之
       遺產中，由丙方取得新台幣（下同）480 萬元整。」、
       「甲乙丙丁方均同意就劉正德之遺產中，由丁方取得大
       聯美國收益美金3 萬4,000 元。」等語，另參以被告三
       人到庭稱：「（問：買賣方式是節稅？）房子的名字是
       被告乙○○，因為日子不好過，父親要給他，我們也願
       意給他，我們也協議給他。但是需要透過買賣方式。」
       、「（問：為何訂約？）因為原告丙○○經濟不好過，
       二哥願意，但是也要大哥配合，因為父親有留一些東西
       。」、「（問：按照協議應該如何做？）那時候我們全
      部四個人，房子以買賣方式過戶給大哥。我父親過世我願
      意拿出我名下房子出來，表示我沒有私吞。」、「（問：
      為何訂立協議書？）... 父親只是表示房子希望繼續保持
      現狀，以後請二哥想辦法過戶給大哥。」、「協議書是寫
      希望遵照父親的希望，但是因為稅的問題，希望以買賣方
      式為之。」、「父親有交代要將公司房子過戶給大哥。」
      等語。且證人張洪昌亦到庭證稱：「... 有一個女兒拿出
      來當初父親口述財產分配狀況的書面，表示會將房子給原
      告丙○○。」等情可知（見本院卷第2 冊第34頁、35頁、
      59 頁 、59頁反面、89頁），系爭房地應屬被繼承人劉正
      德之遺產，是被告此部分抗辯，即無可採。
（四）又按繼承人有數人時，在分割遺產前，各繼承人對於遺產
      全部為公同共有。又繼承人得隨時請求分割遺產，但法律
      另有規定或契約另有訂定者，不在此限。民法第1151條、
      第1164 條 分別定有明文。復按提起請求分割公同共有物
      之訴，應以其他公同共有人全體為被告，其他公同共有人
      中之一人，不反對分割，亦不願共同起訴者，仍應以之為
      被告，否則雖其人為輔助原告一造參加訴訟，亦不得謂當
      事人之適格無欠缺（最高法院31年9 月22日31年度決議（
      22）決議事項參見）。
（五）本件原告起訴請求分割被繼承人劉正德之遺產，依上開規
      定，被繼承人劉正德之遺產在分割前，屬於其繼承人公同
      共有，是以原告請求分割被繼承人劉正德之遺產，自應以
      其他繼承人為共同被告，本件當事人之適格始無欠缺。查
      被繼承人劉正德之繼承人除原告丙○○外，尚有被告乙○○、甲○○、劉婉如三人，有協議書及財政部台北市國稅
      局遺產稅免稅證明書影本附卷可稽（見本院卷第2 冊第96
      頁至97頁、第120 頁），準此，原告起訴請求分割被繼承
      人劉正德之遺產，以其他繼承人為共同被告，本件當事人
      之適格自無欠缺，合先敘明。
（六）再按「遺產分割既係以消滅遺產公同共有關係為目的，故
      除被繼承人以遺囑禁止繼承人分割之遺產，及共同繼承人
      以契約約定禁止分割之遺產外，應以全部遺產整體為分割
      ，不能以遺產中之個個財產為分割之對象。」、「民法第
      一千一百六十四條所定之遺產分割，係以遺產為一體，整
      個的為分割，而非以遺產中個個財產之分割為對象，亦即
      遺產分割之目的在遺產公同共有關係全部之廢止，而非個
      個財產公同共有關係之消滅。上訴人既依民法第一千一百
      六十四條規定訴請分割遺產，除非依民法第八百二十八條
      、第八百二十九條規定，經全體公同共有人同意，僅就特
      定財產為分割，否則依法應以全部遺產為分割對象。」、
      「請求分割遺產，應以全部遺產為整體分割，不得以遺產
      中之各個財產為分割之對象。」最高法院分別著有84年度
      台上字第2410號、88年度台上字第2837號、87年度台上字
      第1482號判決要旨可參。
（七）查本件被繼承人劉正德之遺產除系爭房地外，尚有其他遺
      產共計17筆（見本院卷第2 冊第120 頁至121 頁），有遺
      產稅免稅證明書1 紙附卷可稽，且佐以95年7 月12日言詞
      辯論筆錄「（法官：被繼承人的遺產，是否不限於協議書
      上面所指財產？）是的。」內容可知（見本院卷第2 冊第
      58頁反面），則原告僅以上開系爭房地此特定部分為裁判
      分割之對象，未以被繼承人劉正德之全部遺產為整體之分
      割，依上開說明，原告自不得僅訴請裁判分割上開系爭房
      地。
（八）原告既不得訴請裁判分割上開系爭房地，被告乙○○仍屬
      系爭房地之所有權人，本得自由使用、收益、處分其所有
      物，並排除他人干涉。況且原告與被告間又未有任何給付
      租金之法律上請求權存在，故原告此部分主張亦屬無理由
      。
五、綜上所述，原告請求被告移轉登記屬於遺產中之系爭房地及
    給付72萬元及自訴狀繕本送達之翌日起至清償日止，按年息
    百分之五計算之利息，為無理由，應予駁回。
六、本件為判決基礎之事證已明，兩造其餘攻擊防禦方法及未經
    援用之證據，經本院審酌後，認均不影響本判決之結果，爰
    不一一再予論述，附此敘明。
七、訴訟費用負擔之依據：民事訴訟法第78條。
中　　華　　民　　國　　96　　年　　6 　　月　　29　　日
                  家事庭法  官  彭南元
以上正本係照原本作成。
如對本判決上訴，須於判決送達後二十日之不變期間內，向本院
提出上訴狀。
中　　華　　民　　國　　96　　年　　6 　　月　　29　　日
                        書記官  尹遜言
